臺灣高等法院刑事判決
109年度上易字第46號
上  訴  人  
即  被  告  王○○


上列上訴人因家庭暴力之傷害等案件，不服臺灣臺北地方法院10
8年度易字第260號，中華民國108年11月29日第一審判決（起訴
案號：臺灣臺北地方檢察署107年度偵字第3398號），提起上訴
，本院判決如下：
    主  文
原判決撤銷。
王○○犯過失傷害罪，處拘役拾伍日，如易科罰金，以新臺幣壹仟
元算壹日。又犯傷害罪，處拘役貳拾伍日，如易科罰金，以新臺
幣壹仟元折算壹日。應執行拘役參拾日，如易科罰金，以新臺幣
壹仟元折算壹日。
    事  實
一、王○○為王○○之妹，王○○、范○○為夫妻，王○○與范○○間具有家
    庭暴力防治法第3條第4款所定之家庭成員關係。王○○與父親
    王○○同住在新北市○○區○○路000巷00號11樓，其於民國106年
    12月1日中午某時許，在前開住處內，因持手機拍攝范○○而
    引發雙方衝突，王○○遂至其房間取出鞋拔1支（長度70餘公
    分）揮舞，王○○、王○○在旁見狀，均上前勸阻、欲取下鞋拔
    ，王○○並藉著房間門框將鞋拔折斷成3截，王○○原應注意其
    取出之鞋拔具有可能導致他人受傷之危險，其應注意避免該
    鞋拔傷及他人，而依當時情形，並無不能注意之情事，竟疏
    未注意，仍緊握手中該截鞋拔（長度約20公分），而與王○○
    爭奪該截鞋拔，致於爭奪過程中該截鞋拔劃傷王○○，使王○○
    受有左側腕部及第5指挫擦傷之傷害。嗣范○○欲離去而走出
    前開房屋門外，王○○又追上前，在門口之電梯前，竟基於傷
    害人身體之犯意，徒手與范○○發生拉扯，致范○○跌倒而受有
    左後肩背部挫傷、左髖臀部挫傷、右手挫傷、右足挫傷等傷
    害。
二、案經王○○、范○○訴由新北市政府警察局新店分局移送臺灣臺
    北地方檢察署檢察官偵查起訴。
    理  由
一、證據能力部分：
  ㈠按對於應扣押物之所有人、持有人或保管人，得命其提出或
    交付，刑事訴訟法第133條第3項定有明文。查扣案之鞋拔1
    支（已斷成3截），係告訴人范○○於106年12月1日下午5時26
    分許，前去新北市政府警察局新店分局江陵派出所報案時提
    出交付，經警依刑事訴訟法第133條第3項予以扣押，有扣押
    筆錄在卷可按（偵卷第47頁），故上開鞋拔並無違反法定程
    序取得之情形，應具證據能力。被告主張上開鞋拔「是他自
    己折斷的，我不同意有證據能力」，尚非可採。
  ㈡除前述部分外，本判決下列認定犯罪事實所憑被告以外之人
    於審判外所為之陳述（含書面供述），檢察官、被告於本院
    言詞辯論終結前均未聲明異議，本院審酌本案證據資料作成
    時之情況，核無違法取證或其他瑕疵，證據力亦無明顯過低
    之情形，且與待證事實具有關連性，認為以之作為證據為適
    當，依刑事訴訟法第159條之5規定，自均得作為證據。至非
    供述證據部分，檢察官、被告亦均不爭執證據能力，且均查
    無違反法定程序取得之情形，自亦有證據能力。
二、認定犯罪事實所憑之證據及理由：
    訊據被告王○○矢口否認有何犯行，辯稱：是范○○搶我的手機
    、扯我的頭髮，我在不平衡情況下倒在客廳茶几前，我倒下
    去時掙扎想要起身，結果王○○過來用左膝蓋跪壓我的右肋及
    髖骨之間，那時我沒有辦法動，只能上身轉過來，我轉過來
    時范○○用腳踩我的左胸，王○○才起身，他們聯手使我受傷。
    我起身之後報警，警察還沒來，范○○先跑出去，我赤腳追出
    去跟她要我的手機，她見到我，又衝過來要跟我打，我們有
    在電梯口發生拉扯，後來我把范○○鎖在門外不讓她進門，她
    就一直按門鈴，我不開門，我哥哥在我爸爸房間跟我爸爸大
    聲吼，因為爸爸聽到他們在對我動手，哥哥聽到鈴聲去幫范
    ○○開門，范○○一進門就說我在門外樓梯間把她抱起來摔，王
    ○○不分青紅皂白就要打我，他追到我房間，我就進房間順手
    拿1支鞋拔出來，鞋拔是壞的，我順手持鞋拔朝左邊牆壁敲3
    下，我問他到底想怎樣。我爸爸去廁所正好出來，在門口看
    到爭執的場面，王○○一手奪了那個鞋拔，我不敢鬆手是因為
    我知道那是壞的鞋把，我怕我受傷，就在僵持的時候，我爸
    爸站在前面作勢要保護我，我讓外勞趕快帶我爸爸進去我爸
    爸的房間，王○○就順手把鞋拔抽起來。鞋拔是王○○搶走然後
    折斷的，他的手傷絕對不是我造成的云云。經查：
  ㈠過失傷害告訴人王○○部分：
    ⒈上揭犯罪事實，業據告訴人王○○於警詢、偵查及原審審理
      時指述在卷（偵卷第37至45、180至181、274頁，原審易
      字卷二第40至44頁），並有診斷證明書附卷可稽（偵卷第
      63頁），復有扣案之鞋拔1支（已斷成3截）及該鞋拔照片
      1張（偵卷第309頁）可資佐證。徵諸證人即負責看顧王○○
      之印尼籍0000 00000（下稱0000）於本院審理時到庭證稱
      ：我們一起吃飯的時候，被告錄影錄我們吃飯的情形，..
      .後來阿公（按：即王○○）要尿尿，我帶他去廁所，在廁
      所就聽到他們3個人在吵架，當我們從廁所出來就看到被
      告從她房間拿出紅色的鐵條（按：即扣案之鞋拔），鐵條
      是歪的，沒辦法判斷長度。王○○跟阿公都要去搶這個鐵條
      。...我因為要保護阿公，所以帶阿公回房間。...那天我
      有看到王○○的手有受傷流一點血，我拿衛生紙幫他擦掉等
      語（本院卷第93至98頁），可見告訴人王○○指上開診斷證
      明書所載其「左側腕部及第5指挫擦傷」，係因於案發當
      天遭被告所持之上開鞋拔劃傷乙節，確具可信性無訛。
    ⒉被告於案發當天爭吵之際，自其房間取出鞋拔1支，該鞋拔
      長度逾70公分，本即具傷及他人之危險性。再參酌證人00
      00前揭證稱：當我們從廁所出來就看到被告從她房間拿出
      紅色的鐵條（按：即扣案之鞋拔），王○○跟阿公都要去搶
      這個鐵條等語，可以佐見連父親王○○都覺得被告當時取出
      鞋拔之舉有可能對人身安全造成威脅，故而王○○亦上前欲
      從被告手中取下該鞋拔。依當時情形，告訴人王○○於勸阻
      、欲取下鞋拔之過程中，已將鞋拔折斷成3截，此時，就
      被告手中所持該截鞋拔，因材質堅硬，仍具致他人受傷之
      危險性，可能威脅他人人身安全，被告自應注意及此，以
      避免該截鞋拔傷及他人。而觀之當時情形，並無不能注意
      之情事，被告竟疏未注意，猶緊握甚且與告訴人王○○爭奪
      該截鞋拔，導致於爭奪過程中，該截鞋拔劃傷告訴人王○○
      手部，被告自難辭過失之責。而告訴人王○○確於上開過程
      中左側腕部及第5指挫擦傷，有如前述，則與被告之過失
      行為間並有相當因果關係。
    ⒊綜上所述，被告否認有何犯行，辯稱：告訴人王○○的手傷
      絕對不是我造成的云云，洵非可採，事證明確，其以上過
      失傷害犯行堪以認定。 
  ㈡傷害告訴人范○○部分：   
    ⒈上揭犯罪事實，業據告訴人范○○於警詢、偵查及原審審理
      時指述在卷（偵卷第19至28、181至182、274至275頁，原
      審易字卷二第47至51頁），且有診斷證明書2份附卷可按
      （偵卷第55、57頁）。
    ⒉查被告於警詢時，即承稱：我們2人有在電梯前扭打等語（
      偵卷第10、12頁），參以其於偵查中供稱：我抓住范○○的
      手，雙方僵持了幾秒，我就將她甩開，跑回屋內將門反鎖
      等語（偵卷第280頁），及於本院審理時陳稱：我們有在
      電梯口發生拉扯，因為我追出去時，她就在電梯口跟我拉
      扯，我有握她的雙手手腕等語（本院卷第104頁），在在
      可見被告於案發當天在其住處門口之電梯前，有與告訴人
      范○○發生肢體拉扯之舉動，甚為明確。而查，肢體拉扯時
      ，除可能因身體接觸而導致軀幹、四肢挫擦傷等傷害外，
      亦可能使得身體因失去平衡致與周遭物體、地面發生碰撞
      而受挫擦傷等傷害，此為日常生活經驗中週知之事，是被
      告對於因肢體拉扯所可能導致對方因重心不穩跌倒而受傷
      乙節，顯有預見之可能性，被告本此預見，猶仍執意為之
      ，即使告訴人范○○因此受有如事實欄所載之挫傷，亦在所
      不惜，難謂無傷害之故意，是被告否認傷害告訴人范○○云
      云，不足採信，事證明確，其傷害犯行亦堪以認定。
三、論罪：
  ㈠查被告行為後，刑法第277條第1項之傷害罪業於108年5月29
    日修正公布，於同年5月31日施行，修正前法定刑為3年以下
    有期徒刑、拘役或銀元1千元（依法提高為新臺幣3萬元）以
    下罰金，修正後法定刑為5年以下有期徒刑、拘役或新臺幣5
    0萬元以下罰金，經比較修正前、後規定，法定刑之有期徒
    刑上限由3年提高為5年、罰金刑上限則由新臺幣3萬元提高
    為新臺幣50萬元，足見修正後刑法第277條第1項規定並無較
    有利於被告，依刑法第2條第1項前段規定，被告所犯本案仍
    應適用其行為時即修正前刑法第277條第1項之規定。又刑法
    第284條亦於108年5月29日修正公布，於同年5月31日施行，
    修正前刑法第284條規定「因過失傷害人者，處6月以下有期
    徒刑、拘役或5百元以下罰金；致重傷者，處1年以下有期徒
    刑、拘役或5百元以下罰金（第1項）。從事業務之人，因業
    務上之過失傷害人者，處1年以下有期徒刑、拘役或1千元以
    下罰金；致重傷者，處3年以下有期徒刑、拘役或2千元以下
    罰金（第2項）」（依刑法施行法第1條之1第1項、第2項前
    段規定，罰金之貨幣單位為新臺幣，且就所定數額提高為30
    倍），修正後刑法第284條則規定「因過失傷害人者，處1 
    年以下有期徒刑、拘役或10萬元以下罰金；致重傷者，處3 
    年以下有期徒刑、拘役或30萬元以下罰金」，並刪除第2項
    業務過失傷害之處罰規定。本案如適用修正後新法，應依修
    正後刑法第284條前段規定處罰，如適用修正前舊法，應依
    修正前刑法第284條第1項前段規定處罰，經比較修正前、後
    規定，法定刑之有期徒刑上限由6月提高為1年、罰金刑上限
    則由新臺幣1萬5,000元提高為新臺幣10萬元，足見修正後刑
    法第284條前段規定並無較有利於被告，依刑法第2條第1項
    前段規定，被告所犯本案仍應適用其行為時即修正前刑法第
    284條第1項前段之規定。
  ㈡核被告所為：
    ⒈過失傷害告訴人王○○部分：係犯修正前刑法第284條第1項
      前段過失傷害罪。公訴意旨雖認被告此部分所為係犯修正
      前刑法第277條第1項傷害罪，惟查，本件被告於案發當天
      自其房間取出鞋拔1支後，該鞋拔是遭告訴人王○○折斷成3
      截，業如前述，佐以告訴人王○○所陳：伊將鞋拔折斷後，
      被告還拿著1截在手上，伊的手才被劃流血等情（本院卷
      第105頁），可見告訴人王○○左手腕部、第5指所受挫擦傷
      ，有可能並非被告刻意致其受傷，而是其於2人爭奪該截
      鞋拔過程中遭劃傷。衡情當時被告既是意在爭奪該截鞋拔
      ，未必有使告訴人王○○左手受傷之本意，應難遽認其有傷
      害告訴人王○○之確定故意或不確定故意，是公訴意旨認被
      告所為係犯傷害罪，尚嫌未洽，應認被告所為係犯過失傷
      害罪，惟因基本社會事實相同，爰依法變更起訴法條。
    ⒉傷害告訴人范○○部分：按家庭暴力，係指家庭成員間實施
      身體、精神或經濟上之騷擾、控制、脅迫或其他不法侵害
      之行為；而家庭暴力罪，則指家庭成員間故意實施家庭暴
      力行為而成立其他法律所規定之犯罪，家庭暴力防治法第
      2條第1款、第2款分別定有明文。查被告為告訴人范○○配
      偶之妹，其2人屬家庭暴力防治法第3條第4款規定之家庭
      成員，被告所為上開傷害告訴人范○○之犯行，亦屬家庭暴
      力防治法第2條第2款之家庭暴力罪，惟因家庭暴力防治法
      之上開條文並無罰則規定，被告此部分犯行應依刑法之相
      關規定予以論罪科刑。是核被告此部分所為，係犯修正前
      刑法第277條第1項之傷害罪。
  ㈢被告所犯上開2罪，各係不同犯行，應予分論併罰。
四、撤銷改判之理由、科刑：
  ㈠原審對被告論罪科刑，固非無見。惟查：⑴被告對告訴人王○○
    所為係犯過失傷害罪，業如前述，原審認被告此部分所為係
    犯傷害罪，尚非允洽；⑵被告係因與告訴人范○○發生拉扯，
    致告訴人范○○受有如事實欄所載之傷害，已經本院認定如上
    ，至於告訴人范○○所指被告將其「抱起後摔倒在地」乙節，
    尚乏足夠之補強證據，不應遽然認定被告有此行為，原判決
    認被告於案發當時有將告訴人范○○「抱起後摔倒在地」，亦
    有未當。本件被告上訴否認犯罪，雖無理由，然原判決既有
    上開可議之處，自應由本院予以撤銷改判。
  ㈡爰以行為人之責任為基礎，審酌被告無犯罪前科，此有本院
    被告前案紀錄表在卷可按，其於衝突爭吵之際，取出具傷及
    他人危險性之鞋拔，卻疏於注意防止他人受傷，致告訴人王
    ○○受有前述挫擦傷，又未理性解決與告訴人范○○間之紛爭，
    以徒手拉扯方式傷害告訴人范○○，致其受有前揭挫傷，應予
    非難。兼衡被告被告犯罪之動機、手段，及其迄今未與告訴
    人2人達成和解之犯罪後態度等一切情狀，分別量處如主文
    第2項所示之刑，並均諭知易科罰金之折算標準。再衡酌被
    告之犯罪情節及所反應出之人格特性，以及被告所犯上開2
    罪行為態樣、手段、動機，權衡行為人之責任與整體刑法目
    的及相關刑事政策，定其應執行刑如主文第2項所示暨諭知
    易科罰金之折算標準。 
據上論斷，應依刑事訴訟法第369條第1項前段、第364條、第299
條、第300條，刑法第2條第1項前段、第41條第1項前段、第51條
第6款，修正前刑法第277條第1項、第284條第1項前段，刑法施
行法第1條之1第1項、第2項前段，判決如主文。
本案經檢察官王繼瑩提起公訴，檢察官林黛利到庭執行職務。
中　　華　　民　　國　 109　　年　　3 　　月　　25　　日
                  刑事第七庭  審判長法　官  孫惠琳
                                    法　官  連雅婷
                                    法　官  戴嘉清
以上正本證明與原本無異。                                
不得上訴。
　　　　　　　　                    書記官  高建華
中　　華　　民　　國　　109 　年　　3 　　月　　25　　日
附錄：本案論罪科刑法條全文
修正前中華民國刑法第277條
傷害人之身體或健康者，處三年以下有期徒刑，拘役或一千元以
下罰金。
犯前項之罪，因而致人於死者，處無期徒刑或七年以上有期徒刑
；致重傷者，處三年以上、十年以下有期徒刑。
修正前刑法第284條
因過失傷害人者，處六月以下有期徒刑、拘役或五百元以下罰金
；致重傷者，處一年以下有期徒刑、拘役或五百元以下罰金。
從事業務之人，因業務上之過失傷害人者，處一年以下有期徒刑
、拘役或一千元以下罰金；致重傷者，處三年以下有期徒刑、拘
役或二千元以下罰金。